臺灣苗栗地方法院民事判決　　　　　 95年度訴字第445號
原　　　告　乙○○
被　　　告　甲○○原名黃雪嬌.
上列當事人間請求返還不當得利事件，本院於民國96年1 月19日
言詞辯論終結，判決如下：
    主  文
原告之訴駁回。
訴訟費用新臺幣壹萬零玖佰元由原告負擔。
    事實及理由
一、原告起訴主張：
  (一)兩造原為夫妻，詎被告於婚姻關係存續中，於民國88年1 月
    13日未經原告同意，擅自將原告所有在臺灣中小企業銀行之
    存款提領新臺幣（下同）1,000,000 元存入自己帳戶，所為
    顯已觸犯竊盜及偽造文書犯行，爰依民法第179 條不當得利
    及第184 條侵權行為之法律關係，請求被告返還上開款項。
  (二)並聲明：被告應給付原告1,000,000 元，及自88年1 月13日
    起至清償日止按週年利率5%計算之利息。
二、被告則以：伊固有自原告前揭帳戶領出1,000,000 元存入自
    己帳戶，惟此係因原告有外遇，伊始將上開款項轉入自己帳
    戶，該款項存入伊帳戶後亦係供家用、子女學費及開店之用
    ；且兩造因原告外遇問題吵架時，伊即告知原告欲領出該1,
    000,000 元；兩造婚姻關係存續中，因伊未開立帳戶，故所
    有收入均存入原告前揭帳戶，原告並將該帳戶之存摺、印章
    交由伊保管，由伊管理財務；況原告自82年起即染上吸毒，
    故經營薑母鴨生意賺取之錢，皆為伊所賺取，是原告請求被
    告返還上開1,000,000 元並無理由等語，資為抗辯。並聲明
    ：原告之訴駁回。
三、查兩造於77年1 月24日結婚，於93年9 月9 日經本院判決離
    婚確定；及被告於88年1 月13日自原告所有臺灣中小企業銀
    行帳號000-00-000000 號帳戶（下稱系爭帳戶）領出現金1,
    000,000 元，同日存入被告在同銀行所開立帳號000-00-000
    000 號帳戶等事實，為兩造所不爭（見卷第11頁），並有原
    告提出之戶籍謄本在卷可憑（見卷第13頁），復經本院依職
    權向臺灣中小企業銀行頭份分行調取兩造上開帳戶交易明細
    資料（見卷第16至22頁），及調取本院92年度婚字第305 號
    卷（含臺灣高等法院臺中分院93年度家上字第120 號卷）查
    明屬實，自堪信為真實。
四、惟原告主張被告未經原告同意，擅自由系爭帳戶領出1,000,
    000 元存入自己帳戶，係屬竊盜及偽造文書之行為，原告自
    得依不當得利及侵權行為之法律關係，請求被告返還上開款
    項一節，則為被告所否認，並以前揭情詞置辯。經查：
  (一)夫妻未以契約訂立夫妻財產制者，除本法另有規定外，以法
    定財產制為其夫妻財產制。夫或妻之財產分為婚前財產與婚
    後財產，由夫妻各自所有，不能證明為夫或妻所有之財產，
    推定為夫妻共有，民法第1005條、第1017條第1 項分別定有
    明文。
  (二)本件兩造並未以契約訂立夫妻財產制，業據本院依職權查明
    在卷（見卷第67頁），依前揭規定，適用法定財產制。而兩
    造係於77年1 月24日結婚，婚後原告原於營造廠擔任經理，
    每月收入約50,000元，扣除生活開銷後，每月已無太多剩餘
    ，被告於婚後曾至電子加工廠工作數月，後即未再工作，之
    後兩造自84年起至91年止共同經營薑母鴨店，每月淨收入約
    400,000 元，其中2/3 作為存款存入系爭帳戶，餘作為生意
    週轉之用，家庭生活開銷則由每日營收中支出等情，為原告
    所是認（見卷第11、27頁），就此被告亦無爭執，應可採信
    。參以系爭帳戶係在兩造婚後之79年10月17日所開立，有臺
    灣中小企業銀行存款交易明細查詢單在卷可考（見卷第17頁
    ），足見系爭帳戶於88年1 月13日前之存款均係兩造於婚姻
    關係存續中共同經營薑母鴨店所賺取之款項，堪可認定。而
    依此計算結果，兩造每月之存款應有20餘萬元（400,000x2/
    3=266,667） ，再以薑母鴨店之經營期間通常皆在3 個月至
    6 個月之間計算，則自兩造開始經營薑母鴨店之84年起至被
    告提領上開款項之88年1 月13日止，兩造之存款至少應有2,
    400,000 元（3 月x4年x200,000元=2,400,000元），又因該
    2,400,000 元存款已難證明為原告或被告單獨所有之財產，
    是依前揭規定，應屬兩造所共有。從而至88年1 月13日止，
    被告至少應可享有1,200,000 元之存款，則被告自系爭帳戶
    提領1,000,000 元，尚難認無法律上之原因。再者，被告自
    系爭帳戶領取屬於自己應得之存款，亦難認被告有何受利益
    ，致原告受有損害之情形。是原告主張系爭帳戶內之存款皆
    為伊所有，而依不當得利之法律關係，請求被告返還上開款
    項云云，洵非有理。
  (三)次按，原告係將系爭帳戶之存摺、印章放置於家中二樓房間
    抽屜內，該抽屜未上鎖，被告亦知該存摺、印章之所在，隨
    時可以拿取；及被告於88年1 月13日之前並未開立任何帳戶
    等情，業據原告陳明在卷（見卷第11頁），而系爭帳戶於88
    年1 月13日前之存款係兩造共同經營薑母鴨店所賺取之款項
    ，亦如前述，足認系爭帳戶雖以原告名義開立，惟實係兩造
    共同使用之帳戶。況由被告得隨時拿取系爭帳戶之存摺、印
    章以觀，亦堪認原告應有概括授權被告使用上開帳戶。準此
    ，被告縱未事先告知原告，即自系爭帳戶領取1,000,000 元
    存入自己帳戶，亦難認被告有竊盜及偽造文書之犯行。原告
    依侵權行為之法律關係請求被告給付上開款項，要屬無由。
  (四)至系爭帳戶於被告88年1 月13日領出1,000,000 元後，固僅
    剩餘10,559元（見卷第19頁），惟查兩造至少應有2,400,00
    0 元之存款，已如前述，則系爭帳戶於88年1 月13日被告領
    出1,000,000 元後，竟僅餘1 萬餘元，參諸原告有外遇之事
    實，為原告所不爭，益徵其餘款項應皆為原告揮霍殆盡，是
    原告欲再就上開僅餘之1,000,000 元存款主張權利，自非有
    據，併此敘明。
五、綜上所述，系爭帳戶雖以原告名義開立，惟實係兩造共同使
    用之帳戶，且被告對於該帳戶至少可享有1,200,000 元之存
    款，則被告自系爭帳戶提領1,000,000 元，自無不當得利可
    言。又該帳戶之存摺、印章既經原告概括授權被告得隨時使
    用，則被告以之領取系爭帳戶內之1,000,000 元，亦不構成
    竊盜及偽造文書犯行。從而原告本於不當得利及侵權行為之
    法律關係，請求被告給付1,000,000 元及自88年1 月13日起
    至清償日止按週年利率5%計算之利息，即非正當，應予駁回
    。
六、本件事證已臻明確，兩造其餘主張陳述及舉證，核與判決結
    果無影響，爰不逐一審究，併予敘明。
七、訴訟費用負擔之依據：民事訴訟法第78條。
中　　華　　民　　國　　96　　年　　2 　　月　　2 　　日
                    民事庭法  官  黃佩韻
以上正本係照原本作成。
如不服本判決，應於判決送達後20日內，向本院提出上訴狀（須
附繕本）。
                          書記官　蔡健忠
中　　華　　民　　國　　96　　年　　2 　　月　　2 　　日
